【裁判字號】    97,上易,514
【裁判日期】    971021
【裁判案由】    詐欺
【裁判全文】
臺灣高等法院臺南分院刑事判決         97年度上易字第514號
上  訴  人  臺灣台南地方法院檢察署檢察官
被      告  甲○○
上列上訴人因被告詐欺案件，不服臺灣臺南地方法院97年度易緝
字第13號中華民國97年6月20日第一審判決（起訴案號：臺灣臺
南地方法院檢察署95年度偵緝字第24號），提起上訴，本院判決
如下：
    主  文
原判決撤銷。
甲○○意圖為自己不法之所有，以詐術使人將本人之物交付，處
有期徒刑陸月，如易科罰金，以銀元佰元即新臺幣玖佰元折算
壹日；減為有期徒刑月，如易科罰金，以銀元佰元即新臺幣
玖佰元折算壹日。
    事  實
一、甲○○因自己經濟狀況不佳，意圖為自己不法之所有，於民
    國93年8月3日某時許，向乙○○施用詐術佯稱欲以新台幣（
    下同）53萬元購買車牌號碼8465－GH號自小客車一輛（登記
    名義人為乙○○之妻劉貴英），雙方並談妥車輛買賣及貸款
    事宜，嗣甲○○於同年月5日18時許，與另一姓名、年籍均
    不詳之成年男子，至臺南市○區○○街86號乙○○住處，與
    乙○○簽立上開車輛之買賣合約書，並先支付訂金新臺幣5
    千元後，向乙○○佯稱欲先行駕駛前開自小客車返回住處，
    乙○○見前開車輛貸款程序僅待甲○○簽名對保後即可完成
    ，遂不疑有他，而交付前開車輛由甲○○將該車輛駛離，甲
    ○○於詐騙得手後即逃逸無蹤，致乙○○追償無著。
二、案經乙○○訴由臺南巿警察局第五分局報請臺灣臺南地方法
    院檢察署檢察官偵查起訴。
    理  由
一、按被告以外之人於審判外之陳述，雖不符刑事訴訟法第159
    條之1至之4之規定，而經當事人於審判程序同意作為證據，
    法院審酌該言詞陳述或書面陳述作成時之情況，認為適當者
    ，亦得為證據。刑事訴訟法第159條之5第1項定有明文。查
    證人即告訴人乙○○分別於警詢及偵查中之證述，雖係被告
    以外之人於審判外之陳述，惟檢察官及被告於原審及本院審
    判程序同意作為證據，且該等供述證據係由職司犯罪調查、
    偵查之警方及檢察官依法定正當程序作成，查無顯不可信之
    情狀，本院審酌上情認屬適當，依上開規定，自得為證據。
    另汽車買賣合約書、乙○○寄交被告之存證信函、車牌號碼
    8465－GH號自小客車之車籍資料、華南商業銀行路竹分行檢
    送之支票往來明細表等文書，被告均不爭執，經查該等文書
    並無何故意登載不實之顯不可信情況，依刑事訴訟法第159
    條之4各款之規定亦得採為證據，合先敘明。
二、訊據被告甲○○矢口否認有本案詐欺犯行，辯稱：伊無詐騙
    乙○○之犯意，伊確實有意要向他買車，且開立以華南商業
    銀行為付款人之支票繳了2次分期款。當時伊從事高山嚮導
    工作，一個月有6、7萬元收入，但因伊另外負債約2、3百萬
    元，到93年11月因週轉不靈，無法支付利息，乙○○跟綽號
    「阿清」者等債權人又一直催債，伊只好離開高雄縣路竹鄉
    ，乙○○才找不到伊。上開汽車後來被綽號「阿清」者開走
    抵債，綽號「阿清」者說可以先抵10萬元債務，等伊把債務
    還清，就可以把車子開回去，但伊積欠綽號「阿清」者之債
    務始終無力償還，因此迄至目前為止尚未向綽號「阿清」者
    贖回車子云云。
三、查被告已坦承以總價款53萬元向乙○○購買車號8465－GH號
    自小客車，核與告訴人乙○○於警詢及檢察官偵查中此部分
    之證述相符，並有被告與劉貴英（乙○○妻，由乙○○代表
    ）簽立汽車買賣合約書（見751號警卷第8頁）在卷可證，此
    部分應可信為真實。茲應審究者為被告當時是否經濟狀況不
    佳，而意圖以詐術佯稱欲購買系爭汽車，使告訴人乙○○誤
    信而交付該汽車。
四、經查：
  (一)查被告向告訴人乙○○買得系爭汽車，僅交付定金5千元即
    將該汽車開走，而後每月應付2萬5千元分期款之票款，僅於
    93年10月1日及同年11月1日之票號0000000及0000000、票面
    金額各為2萬5千元支票兌現，有原審向華南商業銀行路竹分
    行調得之支票往來明細（帳號000000000000）在卷可佐（見
    原審卷第66頁背面及第67頁），其餘款項並未償還，已據告
    訴人乙○○於原審結證明確，並為被告供承在卷。
  (二)本案迭據告訴人乙○○於原審偵查及審理中一再指訴及證稱
    ：因被告先拿出訂金，且向銀行貸款之手續僅剩下被告在貸
    款文件上簽名，銀行就可先撥款給我們，另外伊還向被告承
    租土地賣車，因此伊信任被告，同意被告在銀行貸款尚未核
    撥下來前，即先將車開走。豈料被告將車開走後，未依約支
    付每月應付2萬5千元分期款現，曾聯絡到被告，被告答應要
    歸還該車，但最後不知去向，以存證信函通知亦無消息等語
    （見偵查卷第7-8頁，原審卷第84-89頁及警卷第9頁）。又
    被告於檢察官偵查中經傳拘無著，經發布通緝始到案，於被
    起訴後，原審傳拘亦無著，經原審發布通緝始到案，可見被
    告經常不住在其住所地且音訊全無。參酌被告於原審經通緝
    到案後97年3月27日準備程序時供承：…到了93年11月因為
    伊的經濟週轉不過來。買車當時伊就已經負債約2、3百萬元
    ，其中欠綽號「阿清」者1、20萬元，欠乙○○2百多萬元。
    乙○○的部分，伊有用田地供抵押，買車當時一個月要付6
    、7萬元的利息。當時伊從事高山嚮導的工作，一個月有6、
    7萬元的收入。這三個月因伊心情低落，無法專心從事高山
    嚮導的工作，這工作是以日計薪，導致收入減少，無法支付
    利息。系爭汽車後來被綽號「阿清」者開走抵債，綽號「阿
    清」者說可以先抵10萬元債務，等伊把債務還清，就可以把
    車子開回去，但伊積欠綽號「阿清」者之債務始終無力償還
    ，因此迄至目前為止尚未向綽號「阿清」者贖回車子等語（
    見原審易緝卷第41頁）。由上開被告自白，可知被告在向告
    訴人乙○○購買系爭汽車時已負債約2、3百萬元，當時每月
    要付6、7萬元的利息，而被告當時所從事高山嚮導工作，一
    個月亦僅有6、7萬元的收入，且係按日計酬，其復心情低落
    ，無法專心工作而致收入減少，無法應付生活開銷及支付利
    息。又被告係以總價53萬元向告訴人買受系爭汽車，竟交由
    綽號「阿清」者抵債10萬元？而「阿清」者係何人，被告又
    稱不知其姓名及住所，足見被告在向告訴人乙○○購買系爭
    汽車時已經濟狀況不佳，並無力支付汽車之分期價款甚明，
    其無資力購車，竟佯稱要購車，使告訴人信以為真而交付系
    爭汽車，嗣交由其所稱綽號「阿清」者抵債10萬元，在在彰
    顯被告確有詐欺之故意。
  (三)又被告自告訴人處詐得系爭汽車後之93年8月5日起自同年11
    月22日止，被告併向告訴人乙○○之妻劉貴英借款多次，其
    中有匯款紀錄者為16次，金額為10萬元至30萬元不等，為被
    告供承在卷，並經證人乙○○在原審結證屬實，且有華南商
    業銀行路竹分行函覆原審之帳號000000000000支票往來明細
    在卷可佐（見原審卷第66頁背面至67頁背面），即被告於上
    開時段先後向劉貴英借款達數百萬元之多，益見被告自始並
    無支付向告訴人乙○○購車款項之資力，則其中縱被告有支
    付上開93年10月1日及同年11月1日之票號0000000及0000000
    、票面金額各為2萬5千元支票款項，該共5萬元之款項僅係
    在被告向劉貴英借款數百萬元中之5萬元而已，應係被告為
    避免其所簽發之支票，均無兌現之事實，才有上開2支票之
    兌現。又被告自承系爭汽車後來被綽號「阿清」者開走抵債
    ，多年來始終未與告訴人洽商處理系爭汽車之返還或償還車
    款等情事，益見被告確有詐欺之故意，其否認本案犯行，即
    不足採。
五、按行為後法律有變更者，適用行為時之法律。但行為後之法
    律有利於行為人者，適用最有利於行為人之法律，現行刑法
    第2條第1項定有明文。此為刑法第2條第1項揭示之法律變更
    從舊從輕原則，規範目的在於避免惡化行為人法律地位，致
    其受行為時無法預見之刑罰處罰，故該條文「法律」之解釋
    限於「刑罰法律」（司法院大法官釋字第103號解釋、最高
    法院51年台非字第76號判例參照），循此意旨，則該條文之
    「變更」當限於「影響整體刑罰權規範內容利或不利」之變
    更，始合其規範目的。被告行為後，刑法已於94年2月2日修
    正公布，並於95年7月1日施行，又參酌最高法院第8次刑事
    庭會議決議，現行刑法第2條第1項之規定，係規範行為後法
    律變更所生新舊法律比較適用之準據法，於新刑法施行後，
    應適用新刑法第2條第1項之規定，本於統一性及整體性原則
    ，綜其全部罪刑之結果，為「從舊從輕」之比較。本案關於
    新舊法比較及法律之適用，分述如下：
    (一)查被告行為後刑法施行法於95年6月14日修正公布增訂第1
      條之1，並自同年7月1日起施行。該條規定：刑法分則編
      所定罰金之貨幣單位為新台幣。且94年1月7日刑法修正時
      ，刑法分則編未修正之條文定有罰金者，自94年1月7日刑
      法修正施行後，就其所定數額提高30倍；及新刑法第33條
      第5款修正為：「罰金：新台幣1千元以上，以百元計算之
      。」。查修正前刑法第339條第1項法定罰金刑得處銀元1
      千元以下罰金，依罰金罰鍰提高標準條例第1條前段規定
      之提高倍數為10倍，及修正前刑法第33條第5款規定之罰
      金最低額1元計算，則其罰金刑最高均為銀元1萬元即新台
      幣3千元，最低為銀元10元即新台幣30元。而依修正後之
      法律，刑法第339條第1項之法定罰金刑最高為新台幣3萬
      元，最低為新台幣1千元。經比較新舊法結果，以適用被
      告行為時之舊法較有利於被告。
    (二)刑法第41條亦經修正，修正前第41條第1項前段規定：「
      犯最重本刑為5年以下有期徒刑以下之刑之罪，而受6個月
      以下有期徒刑或拘役之宣告，因身體、教育、職業、家庭
      之關係或其他正當事由，執行顯有困難者，得以1元以上3
      元以下折算1日，易科罰金。」，又其行為時之易科罰金
      折算標準，依修正前罰金罰鍰提高標準條例第2條前段（
      現已刪除）規定，就其原定數額提高為1百倍折算1日，則
      被告行為時之易科罰金折算標準，應以銀元3百元折算1日
      ，經折算為新臺幣後，應以新臺幣9百元折算1日。而修正
      後刑法第41條第1項前段則規定：「犯最重本刑為5年以下
      有期徒刑以下之刑之罪，而受6個月以下有期徒刑或拘役
      之宣告者，得以新臺幣1千元、2千元或3千元折算1日，易
      科罰金。」，比較修正前、後之易科罰金折算標準，以95
      年7月1日施行前之規定，為較有利於被告，則應依刑法第
      2條第1項前段，適用修正前刑法第41條第1項前段規定，
      定其折算標準。
六、核被告所為係犯刑法第339條第1項之詐欺罪。原判決疏未詳
    查，遽認被告犯罪無法證明，而為無罪判決諭知，自有未當
    。檢察官上訴指摘原判決不當，為有理由，應由本院予以撤
    銷改判，以期適法。爰審酌被告犯罪之動機、手段，與告訴
    人曾係友人，兩造之身分、地位及被告否認犯行之犯後態度
    ，被告固提出陳趙錦足與劉貴英、乙○○於96年8月14日簽
    立之和解書（見原審卷第37頁），主張已與告訴人乙○○達
    成民事和解，但查依該和解書之記載，並無一併解決本案車
    款債務，告訴人於原審稱上開和解書並沒有包括車款（見原
    審卷第89頁）等一切情狀，量處有期徒刑6月。又被告之犯
    罪時間係在96年4月24日之前，所犯合於中華民國96年罪犯
    減刑條例第2條第1項第3款所定之減刑條件，爰依法減刑為
    有期徒刑3月，並均諭知如易科罰金以銀元3百元即新臺幣9
    百元折算1日。
據上論斷，應依刑事訴訟法第369條第1項前段、第364條、第299
條第1項前段，刑法第2條第1項前段、第339條第1項，修正前刑
法第41條第1項前段，中華民國96年罪犯減刑條例第2條第1項第3
款、第7條、第9條，廢止前罰金罰鍰提高標準條例第2條，判決
如主文。
本案經檢察官林炎昇到庭執行職務。
中    華    民    國    97    年    10    月    21    日
                  刑事第一庭    審判長法  官  黃崑宗
                                      法  官  夏金郎
                                      法  官  王明宏
以上正本證明與原本無異。
不得上訴。
                                      書記官  黃全忠
中    華    民    國    97    年    10    月    21    日
附錄本判決論罪科刑法條：
中華民國刑法第339條第1項：
意圖為自己或第三人不法之所有，以詐術使人將本人或第三人之
物交付者，處5年以下有期徒刑、拘役或科或併科1千元以下罰金
。


司法院資訊處製作；財團法人民間司法改革基金會備份。
